【裁判字號】    89,判,3207
【裁判日期】    891116
【裁判案由】    綜合所得稅
【裁判全文】
最  高  行  政  法  院  判  決                  八十九年度判字第三二○七號
    原      告  甲○○
    被      告  財政部臺灣省北區國稅局
    代  表  人  林吉昌
右當事人間因綜合所得稅事件，原告不服行政院中華民國八十九年二月十日台八十九
訴字第四○五九號再訴願決定，提起行政訴訟。本院判決如左︰
    主  文
原告之訴駁回。
訴訟費用由原告負擔。
    事  實
緣原告八十一年度綜合所得稅結算申報，被告以其漏報取自國防部中山科學研究院（
以下簡稱中科院）之薪資所得計新台幣（下同）二三八、七一○元，乃核定補徵稅額
一四、三二一元。原告不服，就取自中科院薪資所得二三八、七一○元部分，申經復
查結果，未准變更，提起訴願、再訴願，均遭決定駁回，遂提起行政訴訟，茲摘兩
造訴辯意旨於次：
原告起訴意旨略謂：一、司法之可貴，在於發現真實，還原事實之真相，並予以平反
，方能平撫民怨。今原告發現其所領受自中科院之「品位加給或技術津貼」之所得，
除僱主中科院依國防實質嚇阻戰略政策需求，承諾為給予免稅之待遇外，原告仔細研
讀監察院（八五）院台財字第二四二九號糾正案全文後，赫然發現原告上開所得，從
六十八年起就迭遭人檢舉，其中有宋可稽者三次，第一次財政部以六八台財稅三八五
○一號函「如係、如屬」關鍵字眼授權中科院自行認定免稅，財稅機關亦未適時表達
異議；第二次為七十九年十二月，財政部賦稅署以八十、一、四台稅一發第八○一二
三九五○號函移文單，授權核課主管機關桃園縣稅捐稽徵處大溪分處依法調查辦理，
大溪分處遂於八十年一月二十六日以桃稅溪三字第八八○號函中科院，略以：「為瞭
解貴院研究加給支付給文職人員情形，請貴院派員至本分處洽談」，經中科院派員向
承辦人員羅肇松說明未扣稅引用法條後，羅先生表示瞭解，並願意摘錄該次會談要點
向財政部回報，其後大溪分處經三個月充足討論，於八十年四月八日以如下公函：「
主旨：台端建議改進本轄中山科學院給付薪資等給與核課綜合所得稅未盡合理乙節，
復（覆）如說明二，請查照。說明：一、依據財政部賦稅署80.01.04日台稅一發第0
00000000號移文單辦理。二、查國防部中山科學研究院稱其員工薪資分成本
俸及研究加給兩部分，本俸依法課稅；至於研究加給係政府為獎勵科技人員科技研究
工作之補助費，此研究補助費台端建議應改成單一薪俸核課綜合所得稅，以健全所得
稅制，此案俟所得稅法修正時，將一併建議上級單位佳參採。三、承蒙台端提供寶貴
意見，使所得稅制俞臻．．．」，駁回檢舉訴願人對中科院非軍職員工所領品位加給
、技術津貼的檢舉攻擊，足證斯時核課主管機關大溪分處，非僅止是默示免稅而已，
而以更具體的文字，發函代中科院非軍職員工、中科院、扣繳義務人防禦抵擋檢自檢
舉訴願人檢舉攻擊，核課主管機關大溪分處此一單方行政行為，已構成認定原告所領
八十一年度品位加給或技術津貼合於所得稅法第四條第八款前段為免稅之研究補助費
，法律基礎事實無疑。核課機關內在的行政思維，與外在行政行為是表裡一致的，是
以大溪分處於該年度並未開立「核定稅額通知書」與原告，為追補徵的行政行為，因
為確認為免稅，無庸開立之故。二、就稅捐稽徵法第一條：「稅捐之稽徵，依本法之
規定，本法未規定者，依其他有關法律之規定。」明自規定稅捐稽徵法未規定事項，
適用其他有關之法律規定，而其第三十八條：「納稅義務人對稅捐稽徵機關之復查決
定，如有不服，得依法提起訴願及行政訴訟。」復又法定不服稅捐稽徵機關復查決定
，得依法提起訴願，則訴願法為有關聯之法律，已昭然明確若前揭法條所述，是以其
第二條：「本法所稱行政處分，謂中央或地方機關基於職權，就特定具體事件所為發
生公法上效果之單方行政行為；中央或地方機關對於人民依法聲請之案件，於法定期
間應作為而不作為，致損害人民之權利或利益者，視同行政處分。」所規定所定義的
行政處分要件來論，則財政部及被告稅捐稽徵機關再如何文過飾非或遁詞巧辯，亦不
能改變已構成核可免稅處分之既存事實，蓋作為或不作為皆屬於單方行政行為，就此
立法先賢，必已預見行政主管機關會有怠惰、反覆無常，諉過於民之不當行政行為發
生，致損及人民應受憲法保障之財產權或依法節稅權等等權利或利益之事實，而立此
法條以為導正之本意，是為法之所當然。況且關係本系爭案件適用「信賴保護原則」
，已由本院員工依法向監察院聲請於八十八年十月二日獲得監察院糾正案文，蓋監察
院八十五年三月十五日（八五）院台財字竹二四二九號糾正案，調查確認明載此函已
用印發出，對外發出則發生法律效力，非機關內部建議函可比，因此，原告主張該管
主管機關此一單方行政行為，已構成訴願法第二條「：：所為發生公法上效果：：」
認定免稅基礎事實無疑，不應被追課本年度品位加給或技術津貼之所得。三、訴願法
第二條─稅捐主管機關及財政部應作為而不作為，視同為核可免稅處分已確立：復就
財政部賦稅署八十八年一月十八日台稅一發八八一八九五八二一號書函所載：「國防
部中山科學研究院非軍職人員薪給中之「品位加給」及「技術津貼」徵免所得稅案，
肇始於民國六十八年，由該院員工具名檢舉該院非軍職人員所領取「品位加給」及「
技術津貼」未依法納稅。由行政院將檢舉函轉財政部，經財政部函請國防部查明給付
之性質，惟國防部函覆基於業務機密之理由無從提供．．．」，可知財政部至遲於民
國六十八年已經知悉發現中科院非軍職人頁領有「品位加給」及「技術津貼」之事實
，當時雖擬具處理辦法報請行政院函准備查在案，並於六十八年十一月三十日匆匆以
（68）台財稅三八五○一號函徵免原則，以「如係、如屬」等關鍵詞授權中科院自行
認定「品位加給、技術加給」為合於所得稅法第四條第八款免納所得稅之研究補助費
，且財政部發文給國防部後，復為配合兩位蔣故總統、歷任行政院長之國防武器自主
研發政策，以獲得防實質嚇戰略能力，保障人民之生存、自由及尊嚴，使大、中、小
企業能有安定之環境發展而發達茁壯，創造舉世稱美之經濟奇蹟，更進一步在財政部
所出版各年度版所得稅法令彙編、稅捐稽徵法令彙編中，刻意隱去財政部（68）台財
稅三八五○一號之積極作為，使全國人民、法學界、律師界、稅捐稽徵機關中、低階
層官員皆不知有此函示存在，監察院（85）院台財字第二四五七號函調查意見即指出
：且桃園稅捐稽徵處大溪分處於民國八十年四月八日回覆檢舉納稅義務人，亦認為研
究加給及技術津貼係政府為獎勵科技人員科技研究之工作補助費（對人民公開表示）
，而北區國稅局於八十二年四月十五日北區國稅三第八二○○七三○七號函，認「品
位加給、技術津貼」可否適用所得稅法第四條第八款亦有疑義：採不溯既往原則，明
定自．．．可知稅捐稽徵機關中、低階公務員亦不知有台財稅三八五○一號函的存在
；而在民國六十九年至八十三年以前亦從未對「品位加給、技術津貼」開立核定稅額
通知書或繳稅扣繳憑單，更使人民信賴中科院非軍職員工所領之「品位加給、技術津
貼」為符合所得稅法第四條第八款前段免稅要件為免稅所得，而在中科院對外招考員
工時，就前仆後繼地投入中科院懷抱，激盪腦力、原創力，竭盡心智為獲得國防實質
嚇阻戰略能力而努力研發，就訴願法第二條第一項：「本法所稱行政處分，謂中央或
地方機關基於職權，就特定具體事件所為發生公法上效果之單方行政行為之明確定義
來看，已構成有效之認可免稅行政處分，反之，就訴願法第二條第二項：「中央或地
方機關對於人民依法聲請之案件，於法定期限內應作為而不作為，致損害人民之權利
或利益者，視同行政處分」之有效定義而論，財政部至遲於民國六十八年已由檢舉訴
願人依所得稅法第一○三條告發中科院非軍職員工領有品位加給、技術津貼之事實，
屬已發現知悉課稅資料，當時財政部如堅持「品位加給、技術津貼」為所得稅法第八
條第四款但書部份所稱核屬勞務所得，非免稅所得，即應命各地稅捐稽徵機關於民國
六十九年所得稅結算申報時，發現中科院非軍職員工，仍未申報研究補助費之所得後
，依稅捐稽徵法第三十條：「稅捐稽徵機關或財政部賦稅署指定之調查人員，為調查
課稅資料，得向有關機關、團體或個人進行調查：：被調查者不得拒絕。」、第三十
一條：「稅捐稽徵機對所得稅及營業稅涉有犯罪嫌疑之案件，得敘明事由，聲請當地
司法機關簽發搜索票後，會同當地警察或自治人員，進入藏置帳簿、文件或證物之處
所，實施搜查：：攜回該管稽徵機關，依法處理。司法機關接到稽徵機關前項聲請，
如認為有理由，應儘速簽發搜索票．．．」、所得稅法第七十九條：「．．．或同業
利潤標準，核定其所得額，並填具核定稅額通知圭書，連同各計算項目之核定數額送
達納稅義務人。．．．」、第八十三條：「稽徵機關進行調查或復查時，納稅義務人
應提示有關各種證明所得額之帳簿文據，其未提示者，稽徵機關得依其查得之資料或
同業利潤標準，核定其所得額。」、第九十五條等有關法條為調查核定之法定行為，
並開立「核定稅額通知書」與中科院非軍職員工，為法定期間應為之作為，卻在長達
十餘年中不處分中科院非軍職員工所領「品位加給、技術津貼」之不作為事實，一方
面已駁回檢舉訴願人檢舉訴願，影響檢舉訴願人領取檢舉獎金之權利，另一方面復損
害中科院非軍職員工依法節稅權、工作選擇權、生涯規劃處置財產權，已符合訴願法
第二條第二項要件，視同核可中科院非軍職員工所「品位加給、技術津貼」為免稅之
研究補助費，殆無疑義；要不是在行政院院會議中財政部、國防部已達成為國防自主
研發政策，應予免稅之認定，而無須調查核定，否則以稅法授予稽徵機關查核之森嚴
，那有任何機關首長、企業主或納稅義務人能身免。故不論係刻意隱去台財稅三八五
０一號函之積極作為或如後述應作為而不作為之論述下，中科院非軍職員工所領之品
位加給、技術加給，非屬另行發現課稅之資料，應享有充分的「信賴保護原則」之適
用；而地方機關桃園稅捐徵處大溪分處基於職權（依訴願法第二條前段是謂有權解釋
之機關）於民國八十年四月八日復以：「．．．研究加給及技術津貼係政府為獎勵科
技人員科技研究之工作補助費，此研究補助費台端建議應改成單一薪俸核課綜合所得
稅，以健全所得稅制，此案俟所得稅法修正時，將建議上級單位參採．．．」如前所
述，駁回檢舉訴願人之檢舉訴願，再度確認中科院非軍職員工所領之品位加給、技術
津貼為合於所得稅法第四條第八款為免稅所得，而財政部及北區國稅局於民國八十三
年一月二十二日始以北區國稅大溪審第00000000號函明確表示變更已往已核
可免稅之處分。四、學說學理及裁判實務均支持信賴保護原則之適用：鈞院在對中科
院數千份判決書中，對信賴保護原則的定義皆心證如下：「經查，行政法上所謂信賴
保護原則，係指人民因相信既存之法秩序，而安排其生活或處置其財產，則不能因嗣
後法規之制定或修正，而而使其遭受不能預見之損害，用以保護人民既得權益。本原
則之適用，係在禁止新制定或修正的法規有溯及既往之效力。」、「至所稱信賴保護
原則，係指人民信賴政府機關之決定，就其生活關係已有適當之安排，應給予保護或
給予合理補償而言。」是以鈞院亦已明確認定行政爭訟上有信賴保護原則之適用；而
大法官吳庚博士在其所著「行政法之理論與實用」論及「信賴護原則為戰後在西德發
展成功之原則，最先適用於授益性質行政處分之撤銷或廢止，蓋相對人因此類處分獲
有利益，一經撤銷自將遭受損害，故行政機關撤銷授益處分時，應考慮補償相對人信
賴分有效存續之利益，其後此項原則經該國憲法法院之不斷引用，且逐漸成為憲法層
次之法則，不僅拘束行政部門，對立法及司法部門亦有拘束力，故制定法規或適用法
規均不得溯及既往發生效力，使人民更為不利」。除此之外，城仲模博士在其氏編之
「行政法裁判百選」亦論及「信賴保護原則，係指人民因相信既存之法秩序，而安排
其生活或處置其財產，則不能因嗣後法規之制定或修正，而使其遭受不能預見之損害
，用以保護人民之既得權，並維護法律尊嚴。信賴原則亦係一般法律原則，具有憲法
層次效力，可拘束立法、司法及行政。基於信賴保護原則，原則上禁止負擔性法律、
命令或自治法規有溯及既往效力（基於此，則民國八十三年一月二十二日北區大溪審
第00000000函行政命令即違反此不得溯及既往之原則）；亦適用於授益行政
處分之職權撤銷與廢止；德國學說實務並認為信賴保護亦可適用於行政規則，尤其是
形式上已公開之行政規則；及一般法律生活上已無重大疑義而予接受之司法及行政慣
例；行政指導上禁反言法理亦係信賴保護原則之適用。大致上須有（一）信賴基礎：
即須先有一個令人民信賴之行政行為，如一個有效之行政處分。（二）信賴表現：須
人民因信賴該行政行為而為具體之信賴行為，如運用財產而生法律之變動。（三）信
賴值得保護：人民之信賴係基於善意，若該行政處分具有瑕疵，並須非因過失而不知
該瑕疵存在。在人民信賴值得保護之時，亦須斟酌公益以決定其保護方法，我國實務
界亦多所引用。以上法學學理，亦明確地支持中科院非軍職員工應享有「信賴保護原
則」之保護。五、刻意不佈之函示，復牴觸「租稅法律主義」無法律拘束力：財政部
刻意不公佈（六十八）台財稅三八五○一號函如前揭所述理由外，財政部稅制委員會
更於七十九、八十三、八十七年度所出版各年度所得稅法令彙編及八十六年稅捐稽徵
法令彙編中，以其首揭財政部（79、10、18）台財稅第七九○七一四三三四號函、財
政部 (83、08、31)台財稅第八三一六０七六六一號函、財政部（87、09、21）台財
稅第八七一九六五三六六號函、財政部（86、07、11）第八六一０七○○六九號函各
函示，再三對全國人民揭示：「本部及各權責機關在民國某年某月某日前發布所得稅
釋示函令（稅捐稽徵釋示函令），凡未編入該各年度版之所得稅法令彙編（稅捐稽徵
法令彙編）中，自民國七十九年十一月五日、八十三年十月一日、八十六年八月一日
、八十七年十一月一日起，非經本部重行核定，一律不再援引適用」，經原告詳查各
該年度版之所得稅法令彙編（稅捐稽徵法令彙編）中，皆未列入財政部六十八台財稅
三八五○一函、行政院八十四年台八十四財三七○○七號函，依上開各函示之意旨，
應為無效之函示，必經各權責機關重新核定後，始重新生效，故應對中科院非軍職員
工，不具拘束力。就稅捐稽徵法第一條之一立法旨意，前述所得稅法令彙編三函、稅
捐稽徵法令彙編首揭函示，對據以申請之案件發生效力，且為對納稅義人有利者，應
適用之。故北區國稅大溪審第00000000號函、財政部（68）台財稅三八五○
一號函及行政院八十四台財三七○○七號函（又皆未依中央法規標準法第七條之規定
送立法院備查）對中科院非軍職人員無拘束力，因此三函所依據之財政部（68）三八
五○一號函違憲違法如前述，政府機關施政最忌反覆無常，憲法層次「禁反言」原則
，具有拘束立法、司法、行政三者之效力。六、一般人民及輿論皆為中科院非軍職人
員抱屈：工商時報於民國八十七年十月十二日刊出記者張國仁以「為國家奉獻心力，
卻被指為漏稅之徒」之新聞分析，可證人民充分信賴中科院非軍職人員所領「品位加
給、技術津貼」為免稅之研究補助，殆無疑義，行政法院院長鍾曜唐先生亦認為系爭
所得，應由國防部與財政部出面協商解決。七、監察院認為對非軍職人員不公及為非
可歸責於納稅義務人者之案件：監察院在（85）院台財字第二四五七號函中，亦調查
指出桃園縣稅捐稽徵處大溪分處於八十年四月八日回覆檢舉納稅義務人，亦認為研究
加給係政府為獎勵科技人員科技研究工作之補助費（對人民公開承認），而北區國稅
局於八十二年四月十五日北區國稅三第八二○○七三○七號函認「品位加給及技術津
貼」可否適用所得稅法第四條第八款，亦有疑義：：應採不溯既往原則，明定自．．
．所以本案未納稅，非可歸責於納稅義務人；又監察院分別於民國八十七年十一月二
十日（87）院台財字第八七二二○○五八○號、及十二月二十二日（87）院台財字第
八七二二○○六五八號函亦表明對中科院非軍職員工之處置顯非公平，而係中科院及
稅捐機關之行政疏失所致；就桃園縣稅捐稽徵處大溪分處於八十年四月八日函覆檢舉
人之函，中科院非軍職人員主觀上並無違章漏稅之故意，應享有「信賴保護原則」之
適用，因其為主管機關對人民之函示，非政府機關內部建議函。八、請鈞院詳細審酌
財政部賦稅署八十八年一月十八日台稅一發第八八一八九五八二一號書函所載明：「
．．．肇始於六十八年由該院員工具名檢舉該院非軍職員工所領取品位加給及技術加
給未依法納稅．．．迭遭人檢舉．．．」之事實證據，證明本系爭案件係由人民依所
得稅法第一○三條檢舉，但財政部為配合獲得國防實質嚇阻戰略能力而有台財稅三八
五○一號函授權中科院自行認定之作為，並未於法定期間內滿足檢舉訴願人領取檢舉
獎金的權利，復又損及中科院非軍職員工依法節稅權、工作選擇權、生涯規劃財產處
置權，已符合訴願法第二條行政處分的要件，已構成核可的免稅行政處分十餘年如前
述，殆無疑義；而負責中科院國稅稽徵業務的地方機關桃園稅捐稽徵處大溪分處於八
十年一月二十六日約談中科院，經中科院派員向承辦人羅肇松解釋未扣稅引用法條後
，羅先生表示理解，並願意摘錄要點向財政部賦稅署回報；更於同年四月八日以載明
：「．．．研究加給係政府獎勵科技人員科技研究之工作補助費．．．」的釋示公函
，再度婉轉駁回檢舉訴願人的檢舉訴願，並以其法定職權不開立核定稅額通知書補徵
中科院所核發之研究補助（即品位加給或技術津貼），此一具有公法上效果之單方行
政行為，又再度確認系爭研究補助是屬所得稅法第四條第八款首段為獎勵研究而有免
稅之適用，故由此可見長久以來該管核課稅捐機關之所以不作為，也是因此見解而為
之一確認之「不作為行政處分」（蓋作為或不作為俱屬單方行政行為）。如參照鈞院
就「信賴保護原則」所為「．．．人民相信既存之法秩序．．．」「．．．人民信賴
政府機關之決定．．．」意旨，則既存之法秩序與政府機關之決定，已因有權解釋機
關所為之行政處分而確立，致原告中科院非軍職員工相信此一既存之法秩序，信賴此
一政府機關之決定，而安排其生活或處置其財產，則核課機關及其上級督導機關事後
因主管人事之更替而認知有所不同，而改為核課之應納所得，也不能因嗣後法規、命
令之制定或修正，使原告遭受不能預見之損害，以保護人民即原告之既得權益。而在
此原則之適用下可知，縱然法令有所為的追溯規定，但因已明確的禁止新制定或修正
法規、命令有溯及既往之效力，使人民更為不利，舉重所以明輕，是故被告所屬大溪
稽徵所八十三年一月二十二日北區國稅大溪審第00000000號函件通知、八十
四年八月十四日台財稅第八四一六四一四一八號函釋暨行政院秘書長八十四年十月十
七日台八十四財三七○○七號函釋，核定系爭所得品位加給或技術加給為應納稅之重
新認定，應於新處分作成之後方能發生效力，不能驟然推翻前面既有法秩序，方足以
維持人民對法秩序的信賴。而原告爭執的是八十一年之所得稅，應有此信賴保護之適
用，自不待言。被告機關刻意隱瞞此一對原告有利之事實，尚祈鈞院就訴願法第二條
行政處分的定義所形成的既存之法秩序及政府機關的決定之事實，並依職權開言詞辯
論並命令中科院參加訴訟後，判決撤銷原處分及訴願、再訴願決定，以維原告權益等
語。被告答辯意旨略謂：一、中科院之預算雖分別依計畫編列人事費支應其員工之各
項給與，但實際上領受「科技品位加給」或「技術津貼」之非軍職人員，無論配屬之
單位或參與不同計畫，悉依該院所訂「科技人員品位加給支給標準表」、「技術員薪
給標準表」之等級，每月按級定額領取「科技品位加給」或「技術津貼」。該院與其
聘僱人員之約定事項亦載明所指薪給，除實物代金及眷補費外，包括全部給與，是以
該院非軍職人員所領受之「科技品位加給」或「技術津貼」，核屬其因提供勞務所取
得之報酬，另被告於八十二年間曾派員前往該院現場瞭解結果，該院支付非軍職人員
之「科技品位加給」及「技術津貼」係採按月給付方式，原核定以系爭薪資所得（研
究補助費或品位加給）二三八、七一○元，併課當年度綜合所得額，核定應補稅額一
四、三二一元，要無不合。二、又財政部六十八年十一月三十日台財稅第三八五○一
號函釋，就中科院發給研究人員之研究加給應否課徵得稅有其明確闡釋，即依職級按
月定額發給者，應屬各該研究人員之薪資所得，應於給付時應依法辦理扣繳，所得人
並應於年度結算申報時合併申報課稅，並自六十九年一月起適用。是「品位加給」屬
薪資所得應合併申報課稅已臻明確，原告主張顯係對法令之誤解。綜上所述，原告之
訴為無理由，請判決駁回等語。
    理  由
按中華民國政府或外國政府，國際機構、教育、文化、科學研究機構、團體，或其他
公私組織，為獎勵進修、研究或參加科學或職業訓練而給與之獎學金及研究、考察補
助費等所得，免納所得稅。但受領之獎學金或補助費，如係為授與人提供勞務所取得
之報酬，不適用之，為行為時所得稅法第四條第八款所規定。又凡公、教、軍、警、
公私事業職工薪資及提供勞務者之所得，為薪資所得，該項所得之計算，以在職務上
或工作上取得之各種薪資收入為所得額；前項薪資包括薪金、俸給、工資、津貼、歲
費、獎金、紅利、各種補助費及按月或按年分期給付之退休金或養老金。但為雇主之
目的，執行職務而支領之差旅費、日支費及加班費不超過規定標準者，及依同法第四
條規定免稅之項目，不在此限，復為同法第十四條第一項第三類所明定。本件原告八
十一年度綜合所得稅結算申報，被告以其漏報取自中科院之薪資所得計二三八、七一
○元，乃核定補徵稅額一四、三二一元。原告不服，就該薪資所得部分，循序提起行
政訴訟，主張：中科院係依動員戡亂臨時條款第四條規定設立，其所研發者乃涉及國
家安全、全民福祉之國防科技，非一般民生科技所可比擬，而一般科技之研發尚且予
以租稅優惠，舉輕以明重，本案之研發自應給予更高之優渥獎勵，故而本案原告所領
取之「品位加給」（或「技術津貼」）所得為研究補助費應合於免稅優惠之立法目的
，依法免納所得稅。又該項所得之本質，既經中科院認定為免稅所得，自足堪信實。
其給付之方式，在會計上乃依員工參與程度不同，分別計算獎勵津貼之金額採按月給
付，此乃權衡變通之辦法，惟中科院係專案個別申請研究補助費，且按研究計畫個案
分別給付，應無疑義，由上述得之，本件「品位加給」（或「技術津貼」）所得，依
財政部六十八年十一月三十日台財稅第三八五○一號函釋，應屬免稅範圍。本件原告
於申報所得稅時，即扣繳單位並未核發扣繳憑單據以申報，被告卻依此為補稅，似嫌
牽強。政府機關對人民之信賴利益應予保護，中科院自五十五年創立至八十年，長達
二十五年，均未對「品位加給」課稅，信賴保護原則因而確立；中小學教師課後輔導
等所得未補課稅前，基於平等原則，自不宜追溯補徵系爭薪資所得之稅款，否則有違
「法律不溯既往」原則。且稅捐稽徵人員依所得稅法第九十五條規定，逐年至中科院
查閱會計資料，而對該研究補助費未予扣繳並未置喙，足證稅捐稽徵人員亦同意中科
院將研究補助費性質認定為免稅範圍。從而，本件被告依所得稅法第四條第八款但書
之規定，課徵系爭稅款，有違憲法第一百六十六條之規定云云。經查，憲法第一百六
十五條、第一百六十六條、第一百六十七條第三款，係規定教育科學藝術工作者生活
之保障、科學之發明與創造之獎勵及古蹟文物之保護、於學術或技術有發明者之獎勵
與補助等，與憲法第十九條規定人民有依法律納稅之義務，兩者併行不背。前者，要
求政府依國民經濟進展之情形，隨時提高教育科學藝術工作者之待遇、獎勵或補助發
明者；但並不因此免除該類人員依法納稅之義務。故除法律明定得免納稅義務者外，
稅捐單位對之課徵各類稅款，無違憲法第二十二條、第二十三條、第一百六十五條、
第一百六十六條、第一百六十七條第三款規定。是中科院不論依何法源設立，其所屬
人員除非法律明定免徵所得稅外，自不得解免其納稅之義務。又行政法上所謂信賴保
護原則，係指人民因相信既存之法秩序，而安排其生活或處置其財產，則不能因嗣後
法規之制定或修正，而使其遭受不能預見之損害，用以保護人民之既得權益。本原則
之適用，係在禁止新制定或修正法規有溯及既往之效力。而所謂平等原則，係指相同
之事件應為相同之處理，不同之事件則應為不同之處理，除有合理正當之事由外，否
則不得為差別待遇，合先明。本件中科院之預算雖分別依計畫編列人事費支應其員
工之各項給與，但實際上領受「品位加給」或「技術津貼」之非軍職人員，無論配屬
之單位參與不同計畫，均依該院所訂「科技人員品位加給支給標準表」、「技術員薪
給標準表」之等級，每月按級定額領取科技品位加給或技術津貼。且該院與其聘僱人
員之約定事項亦載明所指薪給，除實物代金及眷補費外，包括全部給與，其非軍職人
員所領受之科技品位加給或技術津貼，核屬因提供勞務所取得之報酬，應無行為時所
得稅法第四條第八款免納所得稅規定之適用。況被告於八十二年間派員前往該中科院
瞭解結果，其支付非軍職人員之科技品位加給及技術津貼確係按月給付方式，復經中
科院八十一年十一月三日（八一）訓誠字第一六八七三號函致被告，說明該院各類薪
資扣繳所得稅狀況：「本院於年度開始即訂有各項研究計畫，並按照研究計畫逐月實
施。各項研究計畫除一般經費外，為獎勵科技人員竭盡心智參與研發工作，另編列研
發人員研究補助費及技術津貼。為便利作業，研發人員研究補助費係採按月發放方式
，再經由成本歸戶手續，回歸計畫預算內（研究補助費採個案給付，必將增加人力及
作業之負擔，不符經濟效益）」等語。足見中科院給付非軍職員工之品位加給及技術
津貼之所得，屬經常性研究補助費給與，依職級按月定額支給，為提供勞務所取得之
報酬，依首揭規定，核非免稅之薪資所得，被告依法發單補徵稅款，未逾稅捐稽徵法
第二十一條所定核課期間，既無違反「租稅法定主義」、「依法課稅原則」，亦無所
稱「信賴保護」原則之適用。又系爭研究補助費，自六十九年一月起，中科院應依法
扣繳，所得人應合併申報綜合所得稅，已經財政部上開函釋示明，該函釋並非就法規
未規定之事項所為補充規定，是以被告追課原告八十一年度系爭研究補助費綜合所得
稅，原告謂違反「法律不溯既往」原則，亦有誤會。中科院發給員工之薪資雖分本薪
與科技品味加給、技術津貼二部分，但無論其給付名目為何，既均非免稅所得，自應
全數納稅。又有無扣繳憑單，扣繳義務人是否違反扣繳義務，於原告之納稅義務並無
影響。蓋扣繳制度係納稅義務人於結算申報前取得所得時，預計其應納之稅額，責由
扣繳義務人於給付該所得時，先行扣繳預計之稅款，嗣納稅義務人結算申報時，持以
扣抵應納稅額，是所扣繳之稅款，實由納稅義務人負擔。扣繳義務人未盡納稅義務時
，稅捐稽徵機關固得依所得稅法第九十四條第一項令扣繳義務人補繳，再由扣繳義務
人向納稅義務人追償之。如扣繳義務人有行蹤不明或其他情事致無從追究者，依同法
第八十九條第二項規定，得逕向納稅義務人徵收之。惟該二規定，並非禁止稽徵機關
於結算申報繳稅期限屆滿後，亦不得直接向納稅義務人徵收。扣繳主要用意在於結算
申報期前先行收取稅款，如已屆結算申報期，納稅義務人漏未申報，稅捐稽徵機關可
依稅捐稽徵法第二十一條第二項規定補徵其稅款，無庸先向扣繳義務人追繳應扣繳之
稅款，扣繳義務人再向納稅義務人追償之；所追繳之扣繳稅款再與結算申報之應納稅
額相較，不足部分再向納稅義務人徵收，多餘部分退還納稅義務人，徒增勞費。又稅
捐稽徵法第二十一條第一項第一款、第三款，係關於稅捐核課期間之規定，與所得稅
法第九十四條扣繳義務人未履行扣繳義務之處理及第八十九條第二項扣繳稅款之追補
規定事項不同，無中央法規標準法第十六條所定普通法與特別法關係。另納稅義務人
如有前開所得稅法第十四條第一項各類之所得，即應依同法第七十一條規定申報納稅
，非以扣繳憑單之有無，為課稅之依據。所得稅法第九十五條之規定，僅係為加強課
稅資料之正確性，授予稽徵機關調查及督促扣繳義務人對於扣繳報告之確實，尚不因
稽徵機關未為調查或督促扣繳義務人，即認納稅義務人就其取得之所得不負申報納稅
之義務。該條文雖規定稽徵機關「應」隨時調查、督促，稽徵人員如未盡調查、監督
責任，僅其應否負失職責任而已，納稅義務人並非因而享有免稅優惠。再者，課稅與
否應由稽徵機關依法認定，非可由事業團體或機關自行認定，原告主張系爭所得既經
發放單位認定為免稅，足堪信實云云，應屬誤解。又依財政部（六十八）台財稅第三
八五○一號函釋原已明白指出凡依職級按月定額發給者，應屬研究人員之薪資所得，
所得人應申報課稅，並未就依職級按月定額給付之系爭所得准予免稅之承諾。而稽徵
機關怠於依所得稅法第九十五條規定調查督促扣繳義務人依規定辦理扣繳，亦不意味
有免納稅款之默示。本件原告之所得應課徵所得稅，係行為時所得稅法第四條第八款
之規定，該法公布施行後，原告即有依該法就本件所得繳納所得稅之義務，且財政部
早於六十八年間即以六十八年十一月三十日台財稅第三八五○一號函再次揭示此意旨
（該函係就所得稅法已為之規定，闡明其內涵，並非就法律未規定事項依職權為補充
之規定，自應於法規生效之日起有其適用）。而中小學教師課後輔導等所得，與本件
系爭所得，性質上並非相同之事件，本件被告對原告課稅之處分，亦無違平等原則。
綜上所述，原告主張各節均無可採，被告依首揭規定補徵原告漏報稅款，一再訴願決
定，遞予維持，俱無違誤。原告起訴意旨，難謂有理，應予駁回。末查本件事證及法
律關係既明，原告請求行言詞辯論，通知中科院參加訴訟，均非必要，附予明。
據上論結，本件原告之訴為無理由，爰依行政訴訟法施行法第二條、行政訴訟法第九
十八條第三項前段，判決如主文。
中    華    民    國     八十九      年     十一     月      十六       日
                    最 高 行 政 法 院  第 一 庭
                                審 判 長 法  官      黃  綠  星
                                         法  官      彭  鳳  至
                                         法  官      蔡  進  田
                                         法  官      黃  璽  君
                                         法  官      廖  宏  明
右  正  本  證  明  與  原  本  無  異
                                         法院書記官  邱  彰  德
中    華    民    國     八十九      年     十一     月      十七       日


司法院資訊處製作；財團法人民間司法改革基金會備份。
